臺灣臺中地方法院刑事判決　　　　　　　96年度易字第5264號
公　訴　人　臺灣臺中地方法院檢察署檢察官
被　　　告　丙○○
上列被告因重利案件，經檢察官提起公訴（96年度偵字第10490
號），本院判決如下：
    主  文
丙○○無罪。
    理  由
一、公訴意旨略以：被告丙○○於民國96年4 月26日，因友人介
    紹得知告訴人乙○○需錢孔急，竟基於重利之犯意，乘告訴
    人急迫之際，在臺中市○○路上之「上明園茶坊」，貸予告
    訴人新臺幣（下同）6 萬元，約定利息為每10天1 期，1 期
    1 萬元，先預扣1 萬元作為每10天1 期之利息，告訴人實得
    本金5 萬元，被告並要求告訴人簽發面額各為12萬元之本票
    3 張作為擔保。被告復於同年4 月27日，基於重利之犯意，
    於同一地點，貸予告訴人8 萬元，約定利息為每10天1 期，
    1 期2 萬元，先預扣2 萬元作為每10天1 期之利息，告訴人
    實得本金6 萬元，被告並要求告訴人簽發面額各為15萬元之
    本票3 張及提供其身分證、行照正本並簽立汽車買賣契約書
    作為擔保。嗣於96年6 月間，再由告訴人處取得本金連同利
    息共12萬元，以上開方式，取得與原本顯不相當之重利。至
    96年5 月10日晚間23時許，告訴人因不堪重利負荷而報警處
    理，經警得被告之同意搜索被告之身體，當場扣得告訴人於
    96年4 月26日所簽發票號為287926號、面額為12萬元之本票
    1 張及告訴人之國民身分證、行車執照正本各1 張。因認被
    告涉犯刑法第344 條之重利罪嫌。
二、按犯罪事實應依證據認定之，無證據不得認定犯罪事實；不
    能證明被告犯罪者，應諭知無罪之判決，刑事訴訟法第154
    條第2 項、第301 條第1 項分別定有明文。次按認定不利於
    被告之事實，須依積極證據，苟積極證據不足為不利於被告
    事實之認定時，即應為有利於被告之認定，更不必有何有利
    之證據；認定犯罪事實所憑之證據，雖不以直接證據為限，
    間接證據亦包括在內，然而無論直接或間接證據，其為訴訟
    上之證明，須於通常一般之人均不致有所懷疑，而得確信為
    真實之程度者，始得據為有罪之認定，若其關於被告是否犯
    罪之證明未能達此程度，而有合理性懷疑之存在，致使無從
    形成有罪之確信，根據「罪證有疑，利於被告」之證據法則
    ，即不得遽為不利於被告之認定；再按告訴人之告訴，係以
    使被告受刑事訴追為目的，是其陳述是否與事實相符，仍應
    調查其他證據以資審認，最高法院分別著有30年上字第816
    號、76年臺上字第4986 號 、52年臺上字第1300號判例可資
    參照。
三、公訴人認被告涉有上開重利罪嫌，無非係以告訴人於警詢與
    偵查中之指訴及於被告處扣得告訴人所簽發之面額12萬元之
    本票1 張、告訴人之國民身分證、行車執照正本各1 張等資
    為論據。訊據被告固坦承有借款予告訴人，惟堅詞否認有何
    重利之犯行，辯稱：其與告訴人是認識5 、6 年的朋友，告
    訴人於96年4 月26日表示要向其借款12萬元，但當時其身上
    只有現金6 萬元，因此先借給告訴人6 萬元，雙方約定翌日
    再另外交付6 萬元給告訴人，告訴人並於96年4 月26日主動
    交給其面額12萬元之本票1 張作為擔保，並將國民身分證及
    行車執照各1 張交給其保管。翌日，其與告訴人見面時，告
    訴人表示再借6 萬元太少，因其身上正好有87,000元，所以
    就將87,000元全部借給告訴人，因與告訴人簽發的12萬元本
    票只相差27,000元，所以其沒有要求告訴人再補開本票等語
    。當時其與告訴人約定，借款總額147,000 元，一個月利息
    2 千元，沒有預扣利息等語。經查：
  (一)按告訴人之告訴，係以使被告受刑事訴追為目的，是其陳述
    是否與事實相符，仍應調查其他證據以資審認，最高法院52
    年台上字第1300 號判例可資參照。
  1.告訴人於警詢時指稱：「我是因日前急需用錢，經過朋友介
    紹，在96年4 月26日打行動電話0000-000000 向一位自稱綽
    號「阿亮」之人借款，他跟我約在臺中市○○路我住家附近
    見面，他開出條件為：借款6 萬元，6 萬元是包含利息1 萬
    元，我實際只拿到5 萬元，10天為一期，10天到我必須支付
    6 萬元，隔天（27日）我因需要用錢，所以再向其聯絡再借
    8 萬，是包含利息2 萬元，我實際只拿到6 萬元，也是10天
    為一期，10天到我必須支付8 萬元；他叫我簽立本票6 張（
    我印象中是第一次借款時簽立3 張面額各為12萬元、第二天
    3 張各為15萬元），然後他載我到他朋友處叫我簽立汽車（
    我所有之自小客車）買賣契約書，因他叫我簽了很多資料，
    所以我不曉得有無記錯，並扣留了我的身分證、汽車行照正
    本。」；於偵查中結證稱：「我向他總共借14萬元，分二次
    借，第一次借6 萬元，利息10天一期1 萬元，實拿5 萬元，
    第二次借8 萬元，拿到6 萬元，利息10天一期2 萬元。我6
    月已還12萬元給告。」、「第一次拿身分證正本、行照影本
    給被告，簽下車子買賣讓渡書、寫3 張12萬元本票。第二次
    寫3 張15萬元本票。」；又於本院審理時結證稱：「我跟被
    告借款兩次。第一次借款時間係96年4 月26日，第二次就是
    96 年4月27日。第一次我跟被告借款6 萬元，實際上我只有
    拿到5 萬元，預扣1 萬元利息，我們約定借款6 萬元，每10
    天利息1萬元，但沒有說何時還錢。第二次我跟被告借款8萬
    元，實拿6 萬元，2 萬元是預扣利息（這是15天的利息），
    我們約定借款8 萬元，每15天利息2 萬元。」（經本院質以
    何以與其警詢之陳述不同，方改稱時間太久，有點忘記，以
    前所述始為正確）、「第一次跟被告借款6 萬元時，就是押
    身分證正本、寫汽車買賣合約書、簽發3 張面額各為12萬元
    的本票，第二次借錢是寫3 張面額各為15萬元的本票，我忘
    記有無提供行照」，嗣又改稱：「全部只有寫一份汽車買賣
    合約書，是第二次借錢時寫的。」等語。經核告訴人於警詢
    、偵訊及本院審理時所言，其就第二次借款之利息如何計算
    、何時簽立汽車買賣合約書及有無交付行車執照給被告等情
    ，所述前後不一。
  2.告訴人於警詢時先指稱：「因我原本於5 月7 日已準備要還
    他錢，但一直無法聯絡到他，就一直拖到今天，他一直找很
    多藉口拖延不跟我處理，我想如此重利，以利滾利會很可怕
    ，到時我會無法承擔，所以向警方求助」；嗣又於同次警詢
    時稱：「因我有慢了1 、2 天，他有向我催討，但還沒有恐
    嚇之行為」等語。告訴人先稱其急欲還錢給被告，但被告一
    直拖延，其聯絡不到被告，嗣卻又稱其慢了1 、2 天還款，
    被告有向其催討，其上開陳述顯然前後矛盾。
  3.被告辯稱其與告訴人係舊識，告訴人於本院審理時亦結證稱
    ：被告之綽號叫「阿亮」，其向被告借款時，已經與被告認
    識一年多等語，然告訴人於警詢時卻指稱：其因急需用錢，
    經由朋友介紹，於96年4 月26日向一位自稱綽號「阿亮」之
    人借款，其不知道綽號「阿亮」者之真實姓名等語，足認其
    警詢中，就其與被告原係舊識一事有所隱暪。
  4.綜觀告訴人上開陳述，其非但隱暪與被告之關係，且指證之
    內容亦有前後不一致及相互矛盾之情形，其所述是否與事實
    相符，尚非無疑。
  (二)證人莊銀漿（即臺中市警察局第二分局偵查隊小隊長）於本
    院審理時到庭證稱：本件係其帶隊執行搜索及扣押，執行地
    點是在臺中市○○路4 段靠近永興街的上明園茶坊，警員是
    先對告訴人製作筆錄後，再請告訴人打電話約被告到該茶坊
    見面，被告到茶坊後，其跟被告談，被告就自己提出1 張本
    票。因為告訴人無法還錢，所以其介紹告訴人到聯發當舖典
    當車輛後，還錢給被告。告訴人是於查獲隔天在上明園茶坊
    還錢給被告，金額是11萬餘元。詳細金額其不太清楚，看欠
    多少，依當舖利息還給被告。因本票已經查扣，還款當天被
    告並沒有拿任何本票或借據還給告訴人，其只有叫被告簽1
    張收據以證明告訴人已經還錢等語。本案告訴人雖指稱借款
    時，被告要求其簽立汽車買賣合約書1 份，並簽發面額12萬
    元及15萬元之本票各3 張，惟本案查獲時，除查扣面額12萬
    元之本票1 張外，並未查獲告訴人所指之汽車買賣合約書及
    其他本票；而檢察官於偵訊時，訊問告訴人有無本票影本，
    告訴人答稱：「我在二分局還被告錢時，當場撕掉了。處理
    警員姓李，詳細姓名我不知道。」等語，然依證人莊銀漿所
    述，告訴人係在臺中市○○路之上明園茶坊還款給被告，當
    時除被告、告訴人及莊銀漿外，並無其他警員在場，告訴人
    清償後，亦未要求被告返還汽車買賣合約書及5 張本票，足
    證告訴人偵查中之上開陳述顯屬不實。再者，告訴人於本院
    審理時證稱：其在第二分局有拿回身分證及汽車買賣合約書
    等語，惟依卷內所附扣押筆錄及贓物認領保管單記載，本案
    並未查扣汽車買賣合約書，且告訴人於警局僅領回國民身分
    證及行車執照，其所言顯與事實不符。而告訴人係年滿27歲
    思慮成熟之成年人，倘其真有簽發多張本票及簽立汽車買賣
    合約書，衡情於還清欠款時，當會要求被告返還，以避免本
    票流通至第三人之手，或被告日後再持該本票及汽車買賣合
    約書，重覆請求清償，然其竟未要求返還，已有違常理。雖
    告訴人於本院審理時，又稱其已經報警，其認為警察應該會
    處理，不知道應該將這些東西拿回來，但其所述實不合常情
    ，難以採信。
  (三)告訴人於本院審理時，原證稱其於96年5 月11日返還被告11
    萬餘元（嗣又改稱係返還12萬元），11萬元是本金，其餘是
    依當舖利率計算之利息等語。惟告訴人所提出之收據1 張，
    上載：「本人乙○○於民國96年4 月26日欠丙○○新臺幣壹
    拾貳萬元整，今民國96年5 月11日現金全數歸還，恐口無憑
    ，特立此據。立據人：丙○○。中華民國96年5 月11日。」
    ，有該收據影本1 張在卷可稽。惟該收據記載之借款金額，
    與告訴人所指之金額亦屬不符，尚難資為不利被告之認定。
  (四)綜上所述，本案除告訴人有瑕疵之指述外，尚乏積極證據足
    資證明被告有乘告訴人急迫之際，貸以金錢，而取得與原本
    顯不相當之重利之犯行，而有合理之懷疑存在，自屬不能證
    明被告犯罪，揆諸前揭法條規定及判例意旨，即應為被告無
    罪之判決。
據上論斷，應依刑事訴訟法第301條第1項，判決如主文。
本案經檢察官甲○○到庭執行職務。
中　　華　　民　　國　　96　　年　　12　　月　　17　　日
                刑事第八庭  法  官  陳慧珊
上正本證明與原本無異。
如不服本判決，應於判決送達後10日內向本院提出上訴狀（應附
繕本），上訴於臺灣高等法院臺中分院。
上訴書如未敘述理由，應於上訴期間屆滿後20日內補提理由書於
本院。
                            書記官  施玉卿
中　　華　　民　　國　　96　　年　　12　　月　　17　　日
